---
title: "Explorer und Übungsfragen"
subtitle: "Die Parameter der logistischen Regression selbst ausprobieren"
lang: de
format:
  html:
    toc: true
    css: [webex/webex.css, explorer.css]
    include-after-body: webex/webex.js
---

```{r setup}
#| include: false
library(exams2forms)
p  <- read.csv("output/sim_params.csv")
b0 <- p$value[p$parameter == "beta0"]
b1 <- p$value[p$parameter == "beta1"]
```

Mit dem Explorer können Sie die beiden Parameter der logistischen Regression
verändern und sehen sofort, wie sich die Kurve der Remissionswahrscheinlichkeit
verschiebt. Die Übungsfragen darunter lassen sich alle mit dem Explorer lösen.
Die Notation ist auf der [Materialseite](index.qmd#die-notation-auf-einen-blick)
erklärt.

## Explorer

Das Modell lautet
$\ln\!\left(\frac{\pi}{1-\pi}\right) = \beta_0 + \beta_1 x$: Die Log-Odds der
Remission hängen linear von der Anzahl Sitzungen $x$ ab. Der Achsenabschnitt
$\beta_0$ gibt die Log-Odds bei 0 Sitzungen an, die Steigung $\beta_1$ ihre
Zunahme pro Sitzung. Die Ausgangswerte $\beta_0 = `r b0`$ und
$\beta_1 = `r b1`$ sind die Werte, aus denen die Daten simuliert wurden.

```{r explorer-data}
#| echo: false
#| results: asis
d <- read.csv("data/remission.csv")
cat("<script>window.remissionData = ",
    jsonlite::toJSON(d[, c("sitzungen", "remission")]),
    "; window.logitStart = ",
    jsonlite::toJSON(list(b0 = b0, b1 = b1), auto_unbox = TRUE),
    ";</script>", sep = "")
```

```{=html}
<div class="ex-widget">
  <div class="ex-controls">
    <label for="ex-b0">Achsenabschnitt β₀</label>
    <input type="range" id="ex-b0" min="-8" max="4" step="0.1">
    <input type="number" id="ex-b0-num" min="-8" max="4" step="0.1" aria-label="Achsenabschnitt β₀ als Zahl">
    <label for="ex-b1">Steigung β₁</label>
    <input type="range" id="ex-b1" min="-0.3" max="0.6" step="0.01">
    <input type="number" id="ex-b1-num" min="-0.3" max="0.6" step="0.01" aria-label="Steigung β₁ als Zahl">
    <label for="ex-x">Sitzungen x (Ablesestelle)</label>
    <input type="range" id="ex-x" min="0" max="40" step="1" value="10">
    <input type="number" id="ex-x-num" min="0" max="40" step="1" value="10" aria-label="Sitzungen x als Zahl">
  </div>
  <div class="ex-options">
    <label><input type="checkbox" id="ex-ref" checked> Ausgangskurve</label>
    <label><input type="checkbox" id="ex-data" checked> Daten</label>
    <button id="ex-reset" type="button" class="btn btn-sm btn-outline-secondary">Zurücksetzen</button>
  </div>
  <svg id="ex-svg" viewBox="0 0 900 420" role="img"
       aria-label="S-Kurve der logistischen Regression: Wahrscheinlichkeit einer Remission gegen Anzahl Sitzungen"></svg>
  <p class="ex-legend"><span class="gruen">grün</span>: Kurve mit den eingestellten Parametern ·
    <span class="blau">blau gestrichelt</span>: Ausgangskurve ·
    <span class="orange">orange</span>: Ablesestelle x · Punkte: simulierte Daten (0 = keine Remission, 1 = Remission)</p>
  <div class="ex-steps" aria-live="polite">
    <span>Log-Odds bei x = <b id="ex-x-label"></b>: β₀ + β₁ · x</span><span class="ex-val" id="ex-step-lo"></span>
    <span>Odds: e hoch Log-Odds</span><span class="ex-val" id="ex-step-od"></span>
    <span>Wahrscheinlichkeit π: Odds / (1 + Odds)</span><span class="ex-val" id="ex-step-pi"></span>
  </div>
</div>
<script src="explorer.js"></script>
```

Die Regler und die Zahlenfelder sind gekoppelt: Mit den Zahlenfeldern lassen
sich genaue Werte eintippen. Die gestrichelte grüne Linie zeigt, bei wie vielen
Sitzungen $\pi = .5$ ist, also Remission genau so wahrscheinlich wie keine.

## Übungsfragen

Die Fragen bauen aufeinander auf. Mit ✓ prüfen Sie Ihre Antwort, mit ? sehen
Sie die Lösung und eine kurze Erklärung. Zahlen geben Sie mit Punkt als
Dezimalzeichen und mit führender Null ein (0.42), auch wenn
Wahrscheinlichkeiten in den Texten nach APA-Stil ohne Null stehen (.42).
So sehen auch die Online-Übungen zur Vorlesung aus.

```{r uebungen}
#| echo: false
#| message: false
#| results: asis
titel <- c(
  u01_pi_halb.Rmd           = "Wann ist Remission so wahrscheinlich wie keine?",
  u02_pi_bei_10.Rmd         = "Wahrscheinlichkeit nach 10 Sitzungen",
  u03_odds_bei_30.Rmd       = "Odds nach 30 Sitzungen",
  u04_beta1_verdoppeln.Rmd  = "Eine schneller wirkende Therapie: die Steigung verdoppeln",
  u05_beta0_aendern.Rmd     = "Den Achsenabschnitt verändern",
  u06_beta1_null.Rmd        = "Keine Steigung",
  u07_beta1_negativ.Rmd     = "Negative Steigung: mehr Sitzungen, seltener Remission",
  u08_parameter_finden.Rmd  = "Parameter für eine gesuchte Kurve",
  u09_odds_faktor.Rmd       = "Ausblick: Um welchen Faktor wachsen die Odds?"
)
for (i in seq_along(titel)) {
  cat("\n\n### Frage ", i, ": ", titel[[i]], "\n\n", sep = "")
  exams2forms(file.path("uebungen", names(titel)[i]))
}
```
