---
title: "Logistische Regression: Material zur Lehrprobe"
subtitle: "Ausschnitt aus einer BSc-Statistikvorlesung · 10 Minuten"
author: "Gidon T. Frischkorn"
lang: de
format:
  html:
    toc: true
    code-copy: true
---

```{r setup}
#| include: false
sp    <- read.csv("output/sim_params.csv")
b0    <- sp$value[sp$parameter == "beta0"]
b1    <- sp$value[sp$parameter == "beta1"]
tc    <- read.csv("output/true_curve.csv")
x_mid <- tc$value[tc$quantity == "x_at_pi_50"]
f2i   <- function(x) sub("^-", "−", format(x))
```

Diese Seite enthält alle Materialien zum zehnminütigen Vorlesungsausschnitt
zur logistischen Regression: die Folien, die simulierten Daten und den
vollständigen R-Code, mit dem alle Zahlen und Abbildungen der Folien erzeugt
werden.

- **Folien:** [slides.html](slides.html) (im Browser; Taste `s` öffnet die Notizen)
- **Daten:** [data/remission.csv](data/remission.csv)
- **Explorer und Übungsfragen:** [die Parameter selbst ausprobieren](explorer.qmd)
- **R-Code:** [Simulation und Analyse](r-code.qmd), mit Aufgaben zum Selbst-Ausprobieren

## Wo steht der Ausschnitt in der Vorlesung?

Der Ausschnitt ist als Teil einer Vorlesung **Statistik III** im
Bachelorstudium Psychologie gedacht, nach einer Sitzung zur linearen
Regression und vor der Interpretation der Koeffizienten. Er setzt voraus,
was in Statistik I und II und in den ersten Sitzungen von Statistik III
behandelt wurde:

| Wann | Thema | Was der Ausschnitt davon braucht |
|---|---|---|
| Statistik I | Wahrscheinlichkeit, Zufallsvariablen und ihre Verteilungen | die Binomialverteilung: Anzahl Erfolge bei $n$ Versuchen mit Erfolgswahrscheinlichkeit $\pi$ |
| Statistik I | Satz von Bayes | Odds (Chancen): Prior-Odds wie $.8/.2 = 4$ und zurück zur Wahrscheinlichkeit mit $\text{Odds}/(1 + \text{Odds})$ |
| Statistik I und II | Normalverteilung, Mittelwert, Varianz, Stichprobe und Population | die Schreibweise $\mathcal{N}(\mu, \sigma^2)$ |
| Statistik II | Inferenzstatistik: Hypothesentests, Konfidenzintervalle | die Idee, dass jedem Test ein statistisches Modell zugrunde liegt |
| Statistik III, letzte Sitzung | einfache lineare Regression als statistisches Modell | $Y_i \sim \mathcal{N}(\mu_i, \sigma^2)$ mit $\mu_i = \beta_0 + \beta_1 x_i$ |
| **Statistik III, heute** | **logistische Regression: Verteilung und Link-Funktion** | |
| Statistik III, danach | Koeffizienten als Odds Ratios, Schätzung (Maximum Likelihood), `glm()` in R | |

Mathematisch braucht der Ausschnitt nur Gymnasialstoff: Brüche, Potenzen und
den natürlichen Logarithmus.

## Worum es geht

Der Ausschnitt verfolgt zwei Ideen.

**1. Jedes statistische Modell ist eine Verteilungsannahme.** Die lineare
Regression nimmt an, dass

$$Y_i \sim \mathcal{N}(\mu_i, \sigma^2), \quad \mu_i = \beta_0 + \beta_1 x_i .$$

In Worten: Der Wert $Y_i$ von Person $i$ stammt aus einer Normalverteilung
($\mathcal{N}$). Deren Mittelwert $\mu_i$ liegt auf einer Geraden mit
Achsenabschnitt $\beta_0$ und Steigung $\beta_1$; er hängt also davon ab,
welchen Wert $x_i$ die Person auf der unabhängigen Variable hat. Die Streuung
um diesen Mittelwert, die Varianz $\sigma^2$, ist für alle Personen gleich.

Eine binäre abhängige Variable kennt nur 0 und 1 (hier: 1 = Remission,
0 = keine Remission). Dafür passt die Normalverteilung nicht, wir brauchen
die Binomialverteilung ($\mathcal{B}$):

$$Y_i \sim \mathcal{B}(1, \pi_i) .$$

In Worten: Für jede Person wird genau einmal «gezogen» (das ist die 1, also
ein Versuch), und das Ergebnis ist mit der Wahrscheinlichkeit $\pi_i$ eine 1.
$\pi_i$ (gelesen «pi i») ist also die Wahrscheinlichkeit, dass Person $i$
remittiert. Mit der Kreiszahl $\pi \approx 3.14$ hat das nichts zu tun; $\pi$
ist hier einfach der übliche Buchstabe für eine Wahrscheinlichkeit. Eine
Binomialverteilung mit nur einem Versuch heisst auch Bernoulli-Verteilung.

Die Struktur bleibt gleich: eine Verteilung und ein Parameter, der von $x$
abhängt. In der linearen Regression ist dieser Parameter der Mittelwert
$\mu_i$, in der logistischen Regression die Wahrscheinlichkeit $\pi_i$.

**2. Eine Wahrscheinlichkeit liegt zwischen 0 und 1, eine Gerade nicht.**
$\pi_i$ kann nur Werte von 0 bis 1 annehmen, der Ausdruck
$\beta_0 + \beta_1 x_i$ aber jeden beliebigen Wert, auch negative oder
solche über 1. Setzt man beide direkt gleich, sagt das Modell unmögliche
Wahrscheinlichkeiten vorher. Deshalb wird $\pi_i$ in zwei Schritten so
umgerechnet, dass der Wertebereich wächst:

| Skala | Formel | in Worten | Wertebereich |
|---|---|---|---|
| Wahrscheinlichkeit | $\pi$ | Wie wahrscheinlich ist eine Remission? | 0 bis 1 |
| Odds | $\dfrac{\pi}{1-\pi}$ | Wahrscheinlichkeit für eine Remission geteilt durch die Wahrscheinlichkeit dagegen | 0 bis unendlich ($\infty$) |
| Log-Odds | $\ln\!\left(\dfrac{\pi}{1-\pi}\right)$ | natürlicher Logarithmus ($\ln$, Logarithmus zur Basis $e \approx 2.718$) der Odds | minus unendlich bis unendlich ($-\infty$ bis $\infty$) |

Ein Beispiel: Bei $\pi = .8$ betragen die Odds $.8/.2 = 4$, eine Remission
ist also viermal so wahrscheinlich wie keine: Auf vier Remissionen kommt eine
Nicht-Remission. Die Log-Odds sind dann
$\ln(4) \approx 1.39$. Bei $\pi = .5$ sind die Odds 1 und die Log-Odds 0;
Wahrscheinlichkeiten unter .5 ergeben negative Log-Odds.

Weil die Log-Odds jeden Wert annehmen können, dürfen sie auf einer Geraden
liegen. Das logistische Regressionsmodell lautet deshalb

$$\ln\!\left(\frac{\pi_i}{1-\pi_i}\right) = \beta_0 + \beta_1 x_i .$$

In Worten: Die Log-Odds der Remission von Person $i$ hängen linear von der
Anzahl Sitzungen $x_i$ ab. $\beta_0$ sind die Log-Odds bei 0 Sitzungen,
$\beta_1$ ist die Zunahme der Log-Odds pro zusätzlicher Sitzung. Den Ausdruck
links nennt man auch **Logit** von $\pi_i$. Allgemein heisst die
Transformation, die $\pi_i$ mit dem linearen Teil $\beta_0 + \beta_1 x_i$
verbindet, **Link-Funktion**; in der logistischen Regression ist das der
Logit.

Zurück zur Wahrscheinlichkeit kommt man in zwei Schritten, wie im
Bayes-Beispiel aus Statistik I. Zuerst macht die Exponentialfunktion
($e$ hoch …) den Logarithmus rückgängig und liefert die Odds:
$\text{Odds}_i = e^{\beta_0 + \beta_1 x_i}$. Dann ergibt
$\pi_i = \text{Odds}_i / (1 + \text{Odds}_i)$ die Wahrscheinlichkeit. Diese
Wahrscheinlichkeit folgt einer S-förmigen Kurve über $x$ und bleibt immer
zwischen 0 und 1.

Was heisst das für das Beispiel? Mit $\beta_0 = `r f2i(b0)`$ und
$\beta_1 = `r b1`$ ist eine Remission nach `r x_mid` Sitzungen so
wahrscheinlich wie keine ($\pi = .5$): Von Patient:innen mit `r x_mid`
Sitzungen remittiert etwa die Hälfte. Allgemein liegt diese Stelle bei
$x = -\beta_0/\beta_1$, denn dort sind die Log-Odds 0.

::: {.callout-note collapse="true"}
## Vertiefung: Fragen, die Methodeninteressierte stellen

**Warum gerade Log-Odds?** Jede Funktion, die Werte zwischen 0 und 1 auf
den ganzen Zahlenstrahl abbildet, würde das Problem mit dem Wertebereich
lösen. Die gängige Alternative ist das Probit-Modell, das statt der
Log-Odds die Quantile der Standardnormalverteilung verwendet. Der Logit hat
einen praktischen Vorteil: $\beta_1$ lässt sich über die Odds deuten
(Odds Ratio, nächste Sitzung).

**Wo ist die Varianz $\sigma^2$?** Die lineare Regression hat neben
$\mu_i$ einen eigenen Streuungsparameter. Bei $\mathcal{B}(1, \pi_i)$ ist
die Varianz $\pi_i(1 - \pi_i)$; sie folgt also aus $\pi_i$ und braucht
keinen eigenen Parameter. Bei $\pi_i = .5$ ist sie am grössten.

**Ist `lm()` mit einer 0/1-Variable immer falsch?** Nicht immer. In
manchen Fächern wird dieses «lineare Wahrscheinlichkeitsmodell» bewusst
verwendet, vor allem wenn die vorhergesagten Wahrscheinlichkeiten weit weg
von 0 und 1 bleiben. Wo es an seine Grenzen kommt, zeigen Folie 4 und die
erste Aufgabe auf der Seite [R-Code](r-code.qmd#selbst-ausprobieren).

**Wie geht es weiter?** Dieselbe Struktur aus Verteilung, Link-Funktion
und linearem Teil heisst **verallgemeinertes lineares Modell** (generalized
linear model, GLM); daher auch der R-Befehl `glm()`. Für Zählvariablen,
etwa die Anzahl Panikattacken pro Woche, nimmt man zum Beispiel eine
Poisson-Verteilung und den Logarithmus als Link-Funktion.
:::

## Die Notation auf einen Blick

| Zeichen | gelesen | Bedeutung im Beispiel |
|---|---|---|
| $i$ | «i» | Nummer der Person (1 bis 200); ein tiefgestelltes $i$ heisst «für Person $i$» |
| $Y_i$ | «Y i» | abhängige Variable (AV) von Person $i$: Remission ja (1) oder nein (0) |
| $x_i$ | «x i» | unabhängige Variable von Person $i$: Anzahl Therapiesitzungen |
| $\sim$ | «ist verteilt wie» | Die Variable links folgt der Verteilung rechts. |
| $\mathcal{N}(\mu, \sigma^2)$ | «Normalverteilung mit Mittelwert mü und Varianz Sigma-Quadrat» | Verteilungsannahme der linearen Regression |
| $\mu_i$ | «mü i» | Mittelwert der Normalverteilung für Person $i$ |
| $\sigma^2$ | «Sigma-Quadrat» | Varianz: wie stark die Werte um den Mittelwert streuen |
| $\mathcal{B}(n, \pi)$ | «Binomialverteilung mit n Versuchen und Erfolgswahrscheinlichkeit pi» | Anzahl Erfolge bei $n$ Versuchen; mit $n = 1$ ist das Ergebnis 0 oder 1 |
| $\pi_i$ | «pi i» | Wahrscheinlichkeit, dass Person $i$ remittiert ($Y_i = 1$); nicht die Kreiszahl 3.14 |
| $\beta_0$ | «Beta null» | Achsenabschnitt: Wert des linearen Teils bei $x = 0$ |
| $\beta_1$ | «Beta eins» | Steigung: Veränderung des linearen Teils pro zusätzlicher Sitzung |
| $\dfrac{\pi}{1-\pi}$ | «Odds» | Wahrscheinlichkeit dafür geteilt durch Wahrscheinlichkeit dagegen |
| $\ln$ | «natürlicher Logarithmus» | Logarithmus zur Basis $e$; macht aus Odds (0 bis $\infty$) Log-Odds ($-\infty$ bis $\infty$) |
| $e$ | «e» | Eulersche Zahl, $e \approx 2.718$; $e^{a}$ macht $\ln$ rückgängig |
| $\infty$ | «unendlich» | Es gibt keinen grössten (bei $-\infty$: keinen kleinsten) Wert. |
| $.8$ | «null Komma acht» | In der Psychologie (APA-Stil) lässt man bei Wahrscheinlichkeiten die führende 0 weg. |

## Das Beispiel

```{r params}
#| echo: false
p <- read.csv("output/sim_params.csv")
p$bedeutung <- c(
  seed       = "Startwert des Zufallszahlengenerators (macht die Simulation wiederholbar)",
  n_patients = "Anzahl Patient:innen",
  x_min      = "kleinste Anzahl Sitzungen",
  x_max      = "grösste Anzahl Sitzungen",
  beta0      = "β₀: Log-Odds der Remission bei 0 Sitzungen",
  beta1      = "β₁: Zunahme der Log-Odds pro zusätzlicher Sitzung"
)[p$parameter]
knitr::kable(p, col.names = c("Parameter", "Wert", "Bedeutung"))
```

**Was heisst Remission?** Eine Diagnose ist ein Ja/Nein-Urteil: Die
Diagnosekriterien sind erfüllt oder nicht. Für eine Depression verlangt das
DSM-5 zum Beispiel mindestens 5 von 9 Symptomen über zwei Wochen, darunter
gedrückte Stimmung oder Interessenverlust. Remission heisst, dass die
Symptome so weit zurückgegangen sind, dass die Kriterien nicht mehr erfüllt
sind. Die Symptome nehmen schrittweise ab, aber die Schwelle macht daraus ein
Ja oder Nein. Deshalb ist Remission eine binäre Variable: 1 = Remission,
0 = keine Remission.

Die Daten sind **simuliert**. `r p$value[p$parameter == "n_patients"]`
Patient:innen erhalten zwischen `r p$value[p$parameter == "x_min"]` und
`r p$value[p$parameter == "x_max"]` Therapiesitzungen; die Wahrscheinlichkeit
einer Remission folgt dem logistischen Modell mit den Parametern oben. Die
Zahlen illustrieren das Modell und sind keine Schätzung realer
Remissionsraten. Ob mehr Sitzungen Remission *verursachen*, lässt sich mit
solchen Beobachtungsdaten ohnehin nicht beantworten. In der Praxis bekommen
zum Beispiel schwer belastete Patient:innen oft mehr Sitzungen und
remittieren zugleich seltener; der Schweregrad hängt dann mit beiden
Variablen zusammen. [Übung 7](explorer.qmd#übungsfragen) zeigt, wie
das in den Daten aussehen kann.

## Lizenz

Folien und Texte: [CC BY 4.0](https://creativecommons.org/licenses/by/4.0/).
R-Code: MIT-Lizenz. Siehe `LICENSE` (MIT) und `LICENSE-CC-BY-4.0.txt` (CC BY 4.0).
