---
title: "Logistische Regression: Material zur Lehrprobe"
subtitle: "Ausschnitt aus einer BSc-Statistikvorlesung · 10 Minuten"
author: "Gidon T. Frischkorn"
lang: de
format:
  html:
    toc: true
    code-copy: true
---

Diese Seite enthält alle Materialien zum zehnminütigen Vorlesungsausschnitt
zur logistischen Regression: die Folien, die simulierten Daten und den
vollständigen R-Code, mit dem alle Zahlen und Abbildungen der Folien erzeugt
werden.

- **Folien:** [slides.html](slides.html) (im Browser; Taste `s` öffnet die Notizen)
- **Daten:** [data/remission.csv](data/remission.csv)

## Worum es geht

Der Ausschnitt verfolgt zwei Ideen:

1. **Jedes statistische Modell ist eine Verteilungsannahme.** Die lineare
   Regression nimmt an, dass $Y_i \sim \mathcal{N}(\mu_i, \sigma^2)$ mit
   $\mu_i = \beta_0 + \beta_1 x_i$. Eine binäre abhängige Variable braucht eine
   andere Verteilung: $Y_i \sim \mathcal{B}(1, \pi_i)$. Die Struktur bleibt
   gleich: eine Verteilung und ein Parameter, der von $x$ abhängt.
2. **$\pi_i$ liegt zwischen 0 und 1, $\beta_0 + \beta_1 x_i$ nicht.** Deshalb
   wird $\pi_i$ schrittweise transformiert: Wahrscheinlichkeit (0 bis 1) →
   Odds $\pi/(1-\pi)$ (0 bis ∞) → Log-Odds (−∞ bis ∞). Das logistische
   Regressionsmodell lautet
   $\ln\!\left(\frac{\pi_i}{1-\pi_i}\right) = \beta_0 + \beta_1 x_i$.

## Das Beispiel

```{r params}
#| echo: false
p <- read.csv("output/sim_params.csv")
knitr::kable(p, col.names = c("Parameter", "Wert"))
```

Die Daten sind **simuliert**. `r p$value[p$parameter == "n_patients"]`
Patient:innen erhalten zwischen `r p$value[p$parameter == "x_min"]` und
`r p$value[p$parameter == "x_max"]` Therapiesitzungen; die Wahrscheinlichkeit
einer Remission folgt dem logistischen Modell mit den Parametern oben. Die
Zahlen illustrieren das Modell und sind keine Schätzung realer
Remissionsraten. Ob mehr Sitzungen Remission *verursachen*, lässt sich mit
solchen Beobachtungsdaten ohnehin nicht beantworten.

## R-Code

Die drei Skripte werden in dieser Reihenfolge aus dem Projektordner
ausgeführt. Beim Rendern der Folien laufen sie automatisch.

### 1. Daten simulieren

```{r}
#| eval: false
#| file: R/01_simulate_data.R
```

### 2. Zahlen für die Folien berechnen

```{r}
#| eval: false
#| file: R/02_compute_numbers.R
```

### 3. Abbildungen erstellen

```{r}
#| eval: false
#| file: R/03_figures.R
```

## Selbst ausprobieren

- Verändern Sie in `01_simulate_data.R` den Wert von `beta1`. Wie verändert sich
  die Abbildung `fig2_lineare_regression.png`? Ab welchem Wert liegen keine
  Vorhersagen der linearen Regression mehr ausserhalb von [0, 1]?
- Berechnen Sie Odds und Log-Odds für $\pi = .1$ und $\pi = .9$. Was fällt auf?
- Schätzen Sie das Modell mit
  `glm(remission ~ sitzungen, family = binomial, data = remission_data)`.
  Wie nahe liegen die Schätzungen an den wahren Werten $\beta_0 = -3$ und
  $\beta_1 = 0.15$?

## Lizenz

Folien und Texte: [CC BY 4.0](https://creativecommons.org/licenses/by/4.0/).
R-Code: MIT-Lizenz. Siehe `LICENSE` (MIT) und `LICENSE-CC-BY-4.0.txt` (CC BY 4.0).
