---
title: "R-Code: Simulation und Analyse"
subtitle: "Wie die Daten, Zahlen und Abbildungen der Folien entstehen"
lang: de
format:
  html:
    toc: true
    code-copy: true
---

```{r}
#| include: false
p <- read.csv("output/sim_params.csv")
```

Die Daten der Lehrprobe sind simuliert: Das erste Skript erzeugt
`r p$value[p$parameter == "n_patients"]` Patient:innen aus dem logistischen Regressionsmodell mit bekannten
Parametern. Das Modell und die Notation sind auf der
[Materialseite](index.qmd) erklärt; die Daten liegen unter
[data/remission.csv](data/remission.csv).

Die drei Skripte werden in dieser Reihenfolge aus dem Projektordner
ausgeführt. Beim Rendern der Folien laufen sie automatisch. In den
Kommentaren steht `pi` für $\pi$, `beta0` und `beta1` für $\beta_0$ und
$\beta_1$, `mu` und `sigma` für $\mu$ und $\sigma$. Zwei R-Funktionen
kommen vor: `qlogis()` rechnet eine Wahrscheinlichkeit in Log-Odds um,
`plogis()` Log-Odds zurück in eine Wahrscheinlichkeit.

## 1. Daten simulieren

```{r}
#| eval: false
#| file: R/01_simulate_data.R
```

## 2. Zahlen für die Folien berechnen

```{r}
#| eval: false
#| file: R/02_compute_numbers.R
```

## 3. Abbildungen erstellen

```{r}
#| eval: false
#| file: R/03_figures.R
```

## Selbst ausprobieren

- Verändern Sie in `01_simulate_data.R` den Wert von `beta1`, der Steigung
  $\beta_1$. Wie verändert sich die Abbildung `fig2_lineare_regression.png`?
  Ab welchem Wert liegen keine Vorhersagen der linearen Regression mehr
  ausserhalb des Bereichs von 0 bis 1?
- Berechnen Sie Odds und Log-Odds für die Wahrscheinlichkeiten $\pi = .1$ und
  $\pi = .9$. Was fällt auf?
- Schätzen Sie das Modell mit
  `glm(remission ~ sitzungen, family = binomial, data = remission_data)`.
  `family = binomial` sagt R, dass die abhängige Variable einer
  Binomialverteilung folgt. Wie nahe liegen die Schätzungen an den wahren
  Werten $\beta_0 = `r sub("^-", "−", p$value[p$parameter == "beta0"])`$
  und $\beta_1 = `r p$value[p$parameter == "beta1"]`$?
- Wie stark hängen die Schätzungen von der Stichprobe ab? Kopieren Sie die
  Simulation aus `01_simulate_data.R` in ein eigenes Skript (ohne die
  `write.csv()`-Zeilen, damit die Daten der Folien unverändert bleiben).
  Setzen Sie `n_patients <- 50` und wiederholen Sie Simulation und
  `glm()`-Schätzung mit verschiedenen Werten in `set.seed()`. Wie stark
  schwankt die Schätzung von $\beta_1$ um den wahren Wert? Was ändert sich
  mit `n_patients <- 1000`?

